臺灣臺中地方法院民事判決　99年度選字第16號
原　　　告　林培基
被　　　告　潘國琦
上列當事人間請求當選無效事件，本院於民國100年3月4日言詞
辯論終結，判決如下：
    主      文
原告之訴駁回。
訴訟費用新台幣壹萬柒仟佰拾伍元由原告負擔。
    事實及理由
一、原告起訴主張：兩造均係民國99年第一屆台中市大里區金城
    里里長候選人，因競爭激烈，被告恐無法勝選，乃以抹黑之
    方式一再攻訐原告。尤其，被告未曾查證原告是否犯過罪，
    及是否因該罪坐牢服刑，竟於投票前一日即99年11月26日，
    在選舉文宣上以「政治變色龍林培基投機取巧的人格特質：
    欺騙、玩弄選民」為標題，並在其上列寫「…5.請問林培基
    是否曾經犯過『偽造文書罪』，因而坐過牢？試問你的道德
    操守在哪裡？」等語中傷原告，而廣為散發宣傳。被告利用
    選前最後一天之抹黑行為，使原告措手不及，無澄清辯解之
    機會，造成選民信以為真，認為原告曾因犯罪而坐牢，進而
    誤認原告之人格道德操守已不足以任里長一職。被告企圖影
    響選舉，使原告無法當選，灼然甚明。被告對原告所為抹黑
    誹謗之文宣言論，顯已妨害原告之競選，致原告未如預期當
    選，且使原告信用破產，名譽受損，事業停擺。按公職人員
    選舉罷免法第120條第1項第2款規定：「當選人有下列情事
    之一者，選舉委員會、檢察官或同一選舉區之候選人得以當
    選人為被告，自公告當選人名單之日起三十日內，向該管轄
    法院提起當選無效之訴：二、對於候選人、有投票權人或選
    務人員，以強暴、脅迫或其他非法之方法，妨害他人競選、
    自由行使投票權或執行職務」。被告以文宣抹黑原告所為的
    文字暴力，似一把無形刀，往往殺人於無形，遠比言語、肢
    體暴力更恐怖，故被告所為更應符合公職人員選舉罷免法第
    120條第1項第2款之規定。因被告已於99年12月3日公告當選
    ，爰依公職人員選舉罷免法第120條第1項第2款規定，提起
    本訴。並聲明：請求宣告被告於系爭選舉之當選無效。
二、被告則以：關於被告於系爭選舉文宣第5點的文字內容，是
    延續第4點而來，因為第4點中有寫原告是國民黨員，卻冒用
    民進黨黨徽做文宣，欺騙選民誤導民眾，所以被告才在第5
    點質疑原告是否犯過偽造文書罪，並因而坐過牢？且公職人
    員選舉罷免法第120條第1項第2款之立法，係針對暴力對於
    選舉公平性產生重大影響而設，並未將一切有礙選舉公平性
    之行為，如違反禁止抹黑、違反行政中立等，均列為當選無
    效事由，故該條款所指「其他非法之方法」，係指與同條款
    列舉之強暴、脅迫相類似之不法方法，該方法在客觀上足以
    妨害候選人競選及妨害有投票權人自由行使投票權而言，而
    非概指一切非法之方法。本件原告主張被告有散發系爭選舉
    文宣抹黑指摘原告涉嫌偽造文書之行為一節，縱令屬實，仍
    不符公職人員選舉罷免法第120條第1項第2款所定之要件。
    故原告提起本件當選無效之訴，並無理由等語，資為抗辯。
    並聲明：原告之訴駁回。
三、本院之判斷：
(一)兩造均係99年第一屆台中市大里區金城里里長候選人，該次
    選舉於99年11月27日開票結果，經臺中市選舉委員會於99年
    12月3日公告被告為當選人在案。被告於99年11月26日製作
    散發標題為「政治變色龍」，並載有下述內容之系爭選舉文
    宣：「林培基投機取巧的人格特質：欺騙、玩弄選民。1.林
    培基民國79年，參選大里市代表第二選區，當時參加民進黨
    提名未過，卻不守信用脫黨參選，違背黨紀。2.林培基四年
    前參選金城里長改無黨籍身份參選。3.林培基當選金城里長
    後，再轉黨加入國民黨籍，立委選舉支持國民黨：江連福、
    余文欽。4.這屆里長選舉，林培基明明是國民黨員，卻冒然
    盜用民進黨黨徽做文宣，被民進黨員警告後...請問林培基
    先生現在是什麼『黨籍』？5.請問林培基先生是否曾經犯過
    『偽造文書罪』，因而坐過牢？試問你的道德操守在哪裡？
    只會變變變、騙騙騙，林培基的投機性格，只會欺瞞善良的
    選民外，你還會什麼？」等事實，業據原告提出系爭選舉文
    宣為證，且為被告所不爭執，堪信為真實。
(二)按公職人員選舉罷免法第120條第1項第2款規定「當選人對
    於候選人、有投票權人或選務人員，以強暴、脅迫或其他非
    法之方法，妨害他人競選，自由行使投票權或執行職務」之
    情形，得提起當選無效之訴。所謂「其他非法之方法」，依
    法條之文義解釋，須與強暴、脅迫相當，足以使侯選人、有
    投票權人或選務人員喪失意思自主權者，始足當之，此觀諸
    立法理由載明：「為防制候選人以暴力介入選舉」即明。又
    公職人員選舉罷免法（原名稱為「戡亂時期公職人員選舉罷
    免法」）係於69年5月14日經總統公布，原第103條（即現行
    法第120條）並未將上開事項列為當選無效之事由，歷經數
    次修正，始於83年7月23日修正時增列上開當選無效之事由
    。又該次修正時，針對同法及刑法所規定若干刑事犯罪行為
    ，諸如候選行賄收賄罪、投票行賄罪、對選舉團體行賄罪（
    即該次修正時同法第89條、第90條之1第1項及第91條之規定
    ）及妨害投票結果正確罪（即刑法第146條第1項規定），業
    以同法第103條第1項第3款、第4款規定併列為當選無效之事
    由。惟針對競選時之抹黑、造謠及誹謗行為，則僅於同法第
    92條（即現行法第104條）規定：「意圖使候選人當選或不
    當選，以文字、圖畫、錄音、錄影、演講或他法，散布謠言
    或傳播不實之事，足以生損害於公眾或他人者，處5年以下
    有期徒刑」，並未一併列為同法第103條之當選無效事由，
    足見立法當時，係有意將上開散布謠言或傳播不實之事之行
    為排除於當選無效事由之外。嗣立法院於86年12月3日召開
    第3屆第4會期內政及邊政、法制、司法三委員會併案審查公
    職人員選舉罷免法部分條文修正草案第3次聯席會議，立法
    委員蘇貞昌等23人提案修正公職人員選舉罷免法第103條（
    即現行法第120條），建議增列第5款：「有同法第92條之行
    為者」為當選無效之事由，惟經委員會討論結果，仍維持當
    時現行條文，即上開修正提案並未通過（見立法院公報第86
    卷第52期委員會紀錄），益見現行公職人員選舉罷免法第12
    0條第1項第2款所謂「其他非法之方法」，並未包括現行法
    第104條即修正前92條所規定「意圖使候選人當選或不當選
    ，以文字、圖畫、錄音、錄影、演講或他法，散布謠言或傳
    播不實之事，足以生損害於公眾或他人」之情形在內，否則
    即無提案增列之必要。嗣公職人員選舉罷免法歷經數次修正
    ，迄今仍未將現行法第104條之誹謗行為，增列為當選無效
    之事由。堪認立法者經考量辦理選舉之社會成本及社會安定
    等因素後，有意採限縮及列舉之規定，而將現行法第104條
    之誹謗行為，排除於當選無效事由之外，僅以刑事責任相繩
    。是法院於適用上開法律時，自應尊重立法者已為之價值判
    斷，不得任意逾越而予以擴張解釋（臺灣高等法院99年度選
    上字第4號民事判決、臺灣高等法院臺中分院98年度選上字
    第1、2號民事判決意旨參照）。
(三)經查，被告製作散發之系爭選舉文宣第5點中所載「請問林
    培基先生是否曾經犯過『偽造文書罪』，因而坐過牢？試問
    你的道德操守在哪裡？」之內容，顯係以質問之方式，影射
    原告曾經犯過偽造文書罪並因而坐過牢，此等未經查證、不
    當攻訐對手之競選文宣（被告所辯其係因認原告冒用民進黨
    黨徽製作文宣，欺騙選民誤導民眾，所以才在系爭選舉文宣
    第5點中質疑原告是否犯過偽造文書罪，並因而坐過牢云云
    ，本院認此等跳躍式推論尚屬牽強，蓋原告於本次選舉中縱
    有使用民進黨黨徽製作選舉文宣之行為，但尚未因此被偵查
    起訴、判刑定罪或發監執行，是被告此部分所辯並無可採）
    ，雖有可能構成以文字傳播不實之事，致生損害於原告之行
    為，惟被告此等行為，究顯不足以使侯選人、有投票權人或
    選務人員喪失意思自主權，而非屬公職人員選舉罷免法第12
    0條第1項第2款所規定之強暴、脅迫或其他非法方法，是原
    告本於上開條款之規定，請求判決被告當選無效，並無理由
    ，應予駁回。
四、本件事證已臻明確，兩造其餘攻擊防禦方法均於判決之結果
    不生影響，爰不一一贅述，附此敘明。
五、訴訟費用為原告所繳納之第一審裁判費新台幣17,335元，由
    敗訴之原告負擔。
六、據上論結，原告之訴為無理由，依民事訴訟法第78條，判決
    如主文。
中    華    民    國   100    年    3     月    25    日
                  選舉法庭    審判長法  官  王銘
                                    法  官  黃炫中
                                    法  官  蔡建興
正本係照原本作成。
如對本判決上訴，須於判決送達後20日內向本院提出上訴狀。
中    華    民    國   100    年    3     月    25    日
                                    書記官  楊金池